臺灣高等法院臺南分院刑事判決　　　　　九十二年度重上更(一)字第三二二號　Ｇ
　　　上　訴　人
　　　即 自訴 人　乙　○　○.
　　　被　　　告　甲　○　○
　　　選任辯護人　蔡　淑　文
右上訴人因自訴被告過失致死案件，不服臺灣臺南地方法院八十七年度自字第一四九
號中華民國八十九年十月三十一日第一審判決，提起上訴，判決後，經最高法院發回
更審，本院判決如左：
      主      文
上訴駁回。
      理      由
一、本件自訴意旨略以：被告甲○○係財團法人奇美醫院（下稱奇美醫院）外科主任
    ，自訴人之父張允昌（民國五年十月五日出生）於民國（下同）八十七年三月二
    日（週一）爬高摔傷致第五、六頸椎骨折，而進住榮總普通病房，嗣向奇美醫院
    查詢，甲○○醫師於電話中告以：「頸椎骨折者，因頸神經損傷，致呼吸隨時會
    出狀況，危險性高，一定要住加護病房」，故於同年月三日（週二）由榮總普通
    病房轉入奇美醫院，四日（週三）下午三時由甲○○負責手術完畢，六日（週五
    ）下午一時，手術完後甫四十五小時，被告甲○○醫師見張允昌病情初穩（體溫
    恢復正常，不再高燒，人未腫，頸神經損傷依舊，鼻插氧氣管，四肢麻痺，精神
    佳，話多），即急由加護病房轉入普通病房，轉入普通病房後七小時，即同日下
    午九時三十分，自訴人之父張允昌即再發高燒，自訴人曾當面要求甲○○及其護
    士，將張允昌自費轉入加護病房，但被甲○○以還有比張允昌病情更嚴重者，等
    著入加護病房而拒絕。結果在普通病房不到一日半，即同年月八日（週日）凌晨
    四時前，因肺炎、肺積水窒息死亡。張允昌在加護病房只住了四十五小時，轉入
    普通病房，一天半時間就病情惡化死亡。其間甲○○於週六早上十時巡房時，自
    訴人之妹張敬秀向甲○○告知張允昌頭部及四肢雙倍腫大，抽痰有鮮血，胸痛側
    臥呼吸困難，甲○○仍認為是久臥後的必然現象，並言張允昌頭腦跟初入院一樣
    非常清晰云云，但週六下午，張允昌意識漸欠清，須由人叫醒他，他自己醒不過
    來，一天只吃六十C C牛奶，甲○○原就知張允昌有肺氣腫、低血壓、C型肝炎之
    病症，竟未為適當之醫療，終致自訴人之父張允昌於週日早上四時，經自訴人之
    兄發現張允昌已死亡。自訴人因認為甲○○有以下之錯誤：
    （一）忽略常識，分類草率致人於死：外科基礎常識，大小傷口七天才能有初步
          的逾合及消腫，才能拆線，張允昌八十三歲，非二十三歲運動員，手術後
          應住加護病房四天以上，才易度過危險期，當張允昌頭、四肢腫，其氣管
          、肺必定腫，高燒不退就是肺炎前兆的警訊，更何況手術後，頸神經損傷
          依舊，呼吸不穩，須住加護病房之必然條件依然存在，竟忽略常識，草率
          分類，導致醫療錯誤致人於死的第一步。
    （二）似草菅人命：張允昌死前十二小時（週六下午五時），自訴人在家用電話
          向甲○○報告其父病況並要求轉加護病房，高醫師並未親往探病，即草率
          地以病情未達健保規定標準，在電話中斷然拒絕，直至其父死亡之前，高
          醫師及住院醫師皆未去探視過，更未做適當有效處理。
    （三）似明知故犯而置人於死地：八十七年三月三日（週二）早上九時，甲○○
          電話中告訴自訴人頸椎骨骨折的病人最危險最難照顧，隨時會呼吸困難出
          狀況，一定要馬上住加護病房（週六下午六時三十分奇美醫院護士楊玉屏
          也如此說），因此其父張允昌才由榮總普通病房轉入奇美醫院，實際上張
          允昌開刀完第三天就病情惡化，應馬上入加護病房，接受高科技儀器及專
          業醫生的日夜照顧，甲○○經自訴人提醒，卻未即時掌握，做有效的處理
          及治療，致其父病情急速惡化，此為錯誤醫療的第二步。。
    （四）甲○○似重健保法規及奇美醫院數人頭的業績，八十七年三月六日（週五
          ）下午十時，自訴人曾會同高醫師及其隨行兩位護士要求自費入加護病房
          ，但被以還有比張允昌病情嚴重者，等著入加護病房而被拒，隔日上午十
          時，自訴人之妹張敬秀向甲○○質問張允昌為何雙倍腫？甲○○答以久臥
          床人必腫，並將救治工作推給呼吸師訓練其父吹氣球之呼吸治療後，便未
          再聞問。甲○○醫師不但違反醫師法第二十一條、醫療法第四十三條，且
          謊稱其父病情未達健保局入加護病房標準，剝奪張允昌住進加護病房保命
          之權益。
    （五）急救時為何將自訴人之兄張敬源、看護陳太太、隔床植物人的太太都趕出
          病房。高醫師以加護病房健保給付標準來決定其醫療方向，甚至以加護病
          房健保給付標準為其推卸責任的藉口。又八十七年三月八日（週日）上午
          五時三十分之張允昌死亡通知書，只有護士侯靜芬之簽名，而無急救醫師
          之簽名，奇美醫院院長梁安億（業經判決無罪確定）企圖偽造事實、湮滅
          證物，誘導家屬辦自動出院，製造假象以證明張允昌是在自家死亡。急救
          醫師既然認定張允昌還剩一口氣，卻不盡力救治，又想假借迷信習俗將之
          騙回家斷氣，因認被告犯刑法第二百七十六條第二項之業務過失罪嫌云云
          （詳如附件自訴狀、補充理由狀、補充理由(二)狀所載。自訴人並認中央健
          保局總經理賴美淑及奇美醫院係本件共犯，關於賴美淑部分，業經原審諭
          知無罪確定，關於奇美醫院部分，業經原審諭知不受理確定）。於本院審
          理時自訴人又以被告甲○○明知病患張允昌是掌控呼吸神經系統的第五頸
          椎骨折，手術後不能自行咳嗽，無自行清除呼吸道功能，並導致肺炎發燒
          ，被告有義務及責任知道病患感染到中度急性肺炎而且已到呼吸衰竭心臟
          衰竭地步，竟未做肺部ｘ光檢查血氧濃度測試，亦未送加護病房連接呼吸
          機器做緊急救治，致病患呼吸衰竭死亡，應負刑法第二百九十三條第二項
          之遺棄致死罪等語。
二、按九十二年二月六日修正於同年九月一日施行之刑事訴訟法第三百十九條第二項
    雖規定：自訴之提起，應委任律師為之。惟本件自訴人早於八十七年三月二十七
    日修法前即向原審提起自訴，其提起自訴既屬合法，法院當無庸依新法第三百二
    十九條第二項之規定，以裁定限定期間命自訴人委任代理人，新法實施後之自訴
    行為，仍可由自訴人本人行之，合先敘明。
三、訊據被告甲○○堅決否認有醫療過失犯行，辯稱：病患張允昌於八十七年三月三
    日中午十二時自高雄榮民總醫院送至奇美醫院八十七年三月四日下午手術後轉入
    加護病房，迄同年、月六日下午一時，經過四十七小時不斷檢查及觀查，病情穩
    定，呼吸良好，已符合加護病房轉出條件（患者離呼吸器四小時以上、患者神經
    學功能穩定、患者生理功能穩定），乃轉出加護病房，於轉出加護病房後，伊針
    對病情囑護士替病患抽痰，使用抗生素消炎藥、吸入性蒸氣、化痰藥物並通知呼
    吸治療師幫忙病患，且再三囑看護病患之家屬要多替病患翻身、拍背、抽痰及運
    動，而依三月七日下午九時前護理記錄顯示，病患之呼吸二十二次、體溫、血壓
    均正常，至三月七日星期六晚間九點至翌日（三月八日）凌晨四時四十分，病患
    家屬均未向值班醫護人員反應任何異狀，並無再送加護病房緊急救治之必要，況
    依醫院作業，當時伊已下班，所有醫療事務即歸值班醫師負責，若有異狀應會知
    會值班醫師處理，故原鑑定報告認「猝死也難怪於護士之疏失」，既猝死連最前
    線負責巡房之護士均不能發現異狀，何能歸責值班醫師，更何況伊已下班且未輪
    值，猝死非伊所能防範，故伊已對病患為周全之照顧，並盡醫療注意之義務，伊
    並無過失等語。
四、查自訴人之父張允昌係於民國八十七年三月三日，因第五、六頸椎骨折，由榮總
    醫院普通病房轉入奇美醫院醫療，同年月四日下午三時，經被告甲○○施行手術
    完畢，同年月六日下午一時，由加護病房轉入普通病房，迨同年月八日凌晨四時
    四十分，因肺部痰狀分泌物塞住氣管，以致窒息死亡等情，有病歷及護理記錄（
    均影本）在卷可稽。自訴人固堅指被告甲○○疏於照顧病患，未將其父張允昌轉
    入加護病房，且對病患肺炎未為適當處理，致張允昌因而死亡，又據臺灣高等法
    院檢察署法醫中心八十七年六月一日鑑定結果認：「死者張允昌死亡原因為高處
    落下頸椎骨折手術後合併症，死亡方式意外」云云。惟查：本件醫療糾紛，被告
    有無過失，屬醫療專業，原審及本院為求慎重，先後三次送請行政院衛生署醫事
    審議委員會鑑定，茲將鑑定結果，詳述如左：
    （一）第一次鑑定：即八十八年五月十四日衛署醫字第八八０二七七０二號函檢
          附醫事審議委員會第八七二五八號鑑定書，該函稱：「案情概要：病人張
          允昌，男性，八十二歲，於八十七年三月二日因跌倒致頸椎骨折脫位，致
          四肢癱瘓，住入高雄榮民總醫院，又於同年三月三日轉至台南奇美醫院，
          由神經外科醫師甲○○主治，於三月四日接受頸椎復位固定術，術後病人
          住入加護病房，次日上午於觀察呼吸順暢後，予拔除氣管插管，給氧氣呼
          吸外，並給予由口進食。三月六日轉至普通病房，依病歷記載，當日晚上
          有發燒及血壓略低，經調高Ｄｏｐａｍｉｎｅ劑量後血壓恢復正常。高醫
          師於二十二時前來看診，囑以抽痰治療。三月七日護理記錄記載病人意識
          清楚，呼吸稍快（二十次／分），痰量少，白色，無心肺衰竭現象。是日
          並未照胸部Ｘ光檢查，予不定時抽痰及翻身等治療，但仍有發燒現象，並
          照會呼吸治療師協助呼吸治療，但被家屬拒絕。病人女兒於十八時電話聯
          絡高醫師要求轉加護病房治療，依偵訊筆錄記載，高醫師在電話中表示若
          病人情況不好，可以請值班醫師察看，若符合加護病房條件才能轉住加護
          病房；惟病歷記錄並無醫師探訪記錄。護理記錄二十一時病人情況尚穩定
          ，有痰未發燒，但不合作拒絕翻身。病人於翌日（三月八日）三時護士尚
          予抽痰，三時三十分協助翻身，不料四時四十分呼吸已停止，經值班醫師
          急救無效，於五時三十五分宣布死亡。法醫解剖死因為頸椎骨折手術後合
          併症，主要解剖發現肺實質內有重度水腫，兩側支氣管內大量濃稠痰液狀
          分泌物，左肋膜各有一千三百與一千西西黃色積水，肺臟有多發性輕度至
          中度急性及慢性發炎細胞浸潤，碳末沈積。肝臟有重度肝硬化病變，法醫
          認為死亡機轉是肺部感染發炎，產生痰狀分泌物，堆積支氣管。又因較無
          力自行咳出，經大量累積後將支氣管阻塞，致病人窒息，呼吸衰竭而死亡
          ，死亡原是頸椎骨折，手術後合併症。家屬認為三月七日晚上之電話中告
          知高醫師應轉入加護病房，可給予較好的醫療照顧或許不致發生此結果，
          高醫師則表示可以請值班醫師察看再決定。家屬因高醫師在電話中認為未
          達健保局入加護病房標準，不予同意轉床致病人死亡，遂提出告訴。鑑定
          意見：（I）本案為一接受頸椎復位固定手術後三日肺部痰狀分泌物塞住
          氣管，以致窒息死亡之病例。病人於三月四日接受手術，術後在加護病房
          中呼吸順暢，故醫師將氣管插管拔除，病情穩定於三月六日轉入普通病房
          。病人在普通病房中依病歷記載，意識、血壓、呼吸尚好，但有持續發燒
          現象，醫師仍繼續給予抗生素、化痰藥物、蒸氣化痰；護士則予必要時抽
          痰，協助翻身等必要護理措施。但依護理記錄記載家屬不同意拍痰之呼吸
          治療。並於三月七日十時照會呼吸治療師協助呼吸治療，可是被病患與家
          屬拒絕。（II）本案於三月七日傍晚六時家屬以電話要求，轉加護病房治
          療，高醫師在電話中表示可以請值班醫師察看再說，惟病歷記錄並無醫師
          探訪記錄而仍留在普通病房，僅由一般護士作較消極性的抽痰工作。依據
          死後解剖所見發現有重度肺水腫及有兩側胸腔均有一千ＣＣ以上的積水來
          推想，三月七日晚間理應已有心衰竭及氣管阻塞表徵，隨時有發生窒息死
          之可能，如有醫師前往探訪或能發現有異而作進一步處置，如氣管切開、
          強心劑使用等（與轉加護病房無關），或可避免猝死。但病人家屬有否請
          求值班醫師前往察看，不得而知。如並未請求，醫師應無疏失可言；惟如
          已作此請求，值班醫師並未前往察看，醫師即有照顧不周之嫌（附於原審
          卷第二０三頁、第二０四頁）。
    （二）第二次鑑定：即八十九年六月十九日衛署醫字第八九０三四一五０號函檢
          附醫事審議委員會第八九０五八號鑑定書，該函稱：「案情概要：病人張
          允昌，男性，八十二歲，於八十七年三月二日因跌倒致頸椎骨折滑脫，壓
          迫脊髓而四肢癱瘓，住入高雄榮民總醫院，又於同年三月三日轉至台南奇
          美醫院，由神經外科醫師甲○○主治，於三月四日接受頸椎復位固定術，
          術後病人住入加護病房，次日上午於觀察呼吸順暢後，予拔除氣管插管，
          給氧氣呼吸外，並給予由口進食。於三月六日轉至普通病房，依病歷記載
          ，當日晚上有發燒及血壓略低，經調高Ｄｏｐａｍｉｎｅ劑量後血壓恢復
          正常。高醫師於二十二時前來看診，囑以抽痰治療。依據護理記錄記載，
          三月七日載病人意識清楚，呼吸稍快（二十次／分），痰量少，白色，無
          心肺衰竭現象。是日並未照胸部Ｘ光檢查，予不定時抽痰及翻身等治療，
          但仍有發燒現象，並照會呼吸治療師協助呼吸治療，但被家屬拒絕。病人
          女兒於十八時電話聯絡高醫師要求轉加護病房治療，依偵訊筆錄記載，高
          醫師在電話中表示若病人情況不好，可以請值班醫師察看，若符合加護病
          房條件才能轉住加護病房；惟病歷記錄並無醫師探訪記錄。護理記錄二十
          一時病人情況尚穩定，有痰未發燒，但不合作拒絕翻身。三月八日三時護
          士尚予抽痰，三時三十分協助翻身，不料四時四十分呼吸已停止，經值班
          醫師急救無效，於五時三十五分宣布死亡。家屬認為三月七日晚上之電話
          中告知高醫師應轉入加護病房，可給予較好的醫療照顧或許不致發生此結
          果，高醫師則表示可以請值班醫師察看再決定。家屬因高醫師在電話中認
          為未達健保局入加護病房標準，不予同意轉床致病人死亡，遂提出告訴。
          本案已於本會審議過，唯病患家屬不服再訴。臺灣高等法院檢察署法醫中
          心解剖鑑定結果認：「死亡原因為高處落下頸椎骨折手術後合併症，死亡
          方式意外」。本件為第二次鑑定，前次鑑定經本署八十八年五月十四日以
          衛署醫字第八八０二七七０二號函檢附醫事審議委員會第八七二五八號鑑
          定書，就臺灣臺南地方法院檢察署請鑑定「張允昌之死亡，有無醫療過失
          」提供鑑定意見。該鑑定意見為：（I）本件已經本會前次鑑定認為三月
          七日晚間理應已有心衰竭及氣管阻塞表徵，隨時有發生窒息死之可能，如
          有醫師前往探訪或能發現有異而作進一步處置，如氣管切開、強心劑使用
          等，或可避免猝死。惟本案值班醫師如未獲通知，因而未前往察看處置，
          則該值班醫師應無疏失可言。又如三月七日晚間及三月八日清晨之護理記
          錄屬實，氣管之完全阻塞而發生窒息死亡情況，應是三時三十分至四時四
          十分之間發生，係猝死，也難怪於護士之疏失。（II）家屬認為肺炎之治
          療，應即時轉入加護病房，更換抗生素為Ｐｅｎｉｃｉｌｌｉｎ，改呼吸
          器協助呼吸。惟病人在三月七日呼吸略快，可咳痰狀況下一般不做氣管插
          管，抗生素也依健保規定使用，轉入加護病房並非治療肺炎之絕對必要條
          件。術後一般只要病情穩定，即可轉出加護病房，並無一定在加護病房停
          留時間」（附於原審卷第二一六頁至第二一八頁）。
    （三）第三次鑑定：即九十三年六月三日衛署醫字第０九三０二０三六二一號函
          檢附醫事審議委員會第0000000號鑑定書，該鑑定係針對最高法院
          發回指示：被告甲○○對其診療之過程（諸如用藥是否完備、妥適。如何
          避免因呼吸道清除功能失效所產生之危險。死者張允昌與其家人拒絕呼吸
          治療師協助呼吸治療後，應否改採取其他必要措施。依張允昌呼吸道清除
          功能失效且預後極差之狀況，甲○○究已採取何種必要措施，以防止張允
          昌因肺部痰狀分泌物阻塞氣管，導至窒息死亡之結果發生。是否僅消極的
          由護士作抽痰工作，若是，僅由護士作抽痰工作，能否謂已採取必要之措
          施等等），是否已善盡其身為張允昌主治醫師之專業注意義務？有無應注
          意而疏未注意之過失責任等，提供鑑定意見，該鑑定意見為：（I）高醫
          師之用藥為適當。（II）如呼吸道清除功能失效時，可用被動式抽痰或呼
          吸器治療，據病歷記載係照會呼吸治療師協助治療，但被家屬拒絕。（III
          ）當病人與家屬拒絕呼吸治療師協助治療後，高醫師仍繼續給予抗生素，
  化痰藥物，蒸氣化痰，護士抽痰，協助翻身等有效之其他必要措施。（Ⅳ
          ）因為病人可咳痰，呼吸略快，應是痰液較多或較黏，無呼吸道清除功能
          失效，當時有給予抗生素，化痰藥物，蒸氣化痰，護士抽痰，協助翻身等
          措施，同時監視血含氧量，已採取必要之措施，所以不必氣管插管。（Ⅴ
          ）護士勤作抽痰工作及蒸氣化痰，伴前述動作，應屬已採取必要措施。
    （四）上開先後三次醫事審議委員會之鑑定，均係政府委任之專責鑑定機關，其
          所為鑑定，並無不可採信之理由。依上開鑑定意見顯示，本件係病患接受
          頸椎復位固定手術後三日，肺部痰狀分泌物塞住氣管，以致窒息死亡之病
          例，被告甲○○於三月六日對病患張允昌施行手術後，因病患張允昌呼吸
          順暢，乃將氣管插管拔除，由加護病房轉入一般病房看護，尚無不當；且
          對其診療之過程已善盡其身為張允昌主治醫師之專業注意義務，並無應注
          意而疏未注意之過失責任。迨三月七日晚間，病患雖應已有心衰竭及氣管
          阻塞表徵，隨時有發生窒息死之可能，如有醫師前往探訪或能發現有異而
          作進一步處置，或可避免猝死；而自訴人於三月七日十八時亦以電話聯絡
          被告甲○○要求轉加護病房治療，惟當時被告甲○○係下班時間，既已囑
          咐自訴人可以請值班醫師察看，應已盡其注意義務，尚無過失情事。至自
          訴人有無通知值班醫師察看，或值班醫師接獲通知未前往察看處置，或由
          於護理人員之疏失未通知值班醫師前往察看，洵非可歸責於被告甲○○。
          上開鑑定意見雖指稱：「三月七日晚間理應已有心衰竭及氣管阻塞表徵，
          隨時有發生窒息死之可能，如有醫師前往探訪或能發現有異而作進一步處
          置，如氣管切開、強心劑使用等或可避免猝死」惟又指稱：「與轉加護病
          房無關」，是被告甲○○於事前未依自訴人之請求，將病患張允昌轉入加
          護病房，亦難謂有何過失。且病患隨時均有家屬子女隨侍，而依上開護理
          記錄顯示，當天二十一時病人情況尚穩定，有痰未發燒，但不合作拒絕翻
          身，三月八日三時護士尚予抽痰，三時三十分協助翻身；是病患張允昌果
          有異狀，其家屬子女自應通知護理人員或值班醫師緊急處置，亦非當時已
          下班，不在醫院之被告甲○○所能為力，自無法令其負醫療過失責任。
五、至自訴人於本院審理時又以：被告甲○○明知病患張允昌是掌控呼吸神經系統的
    第五頸椎骨折，手術後不能自行咳嗽，無自行清除呼吸道功能，並導致肺炎發燒
    ，被告有義務及責任知道病患感染到中度急性肺炎而且已到呼吸衰竭心臟衰竭地
    步，竟未做肺部ｘ光檢查血氧濃度測試，亦未送加護病房連接呼吸機器做緊急救
    治，致病患呼吸衰竭死亡，應負刑法第二百九十三條第二項之遺棄致死罪一節。
    據被告甲○○辯稱：病患臨床表現並不到肺炎的程度，肺炎的主要徵候應該是，
    咳嗽發熱咳痰呼吸急促，繼續性發燒，黏液的濃性痰及血氧濃度改變，在每天檢
    查病人紀錄中，病人的症狀還沒到這麼程度。且自訴人所提西塞爾和哈理順內科
    學所載：治療肺炎的七項步驟伊全部做到，還多做五項：第一項：呼吸治療師每
    天診視病人，第二項：每日蒸汽吸入及化痰藥物，第三項：每天檢查血氧濃度，
    第四項：一而再再而三教育訓練家屬照顧病人，第五項：家屬他們要找醫師時每
    次都有找到等語。查依上開鑑定認：「病患係於八十七年三月七日晚間始有心衰
    竭及氣管阻塞表徵，隨時有發生窒息死之可能」，而家屬於三月七日傍晚六時以
    電話要求，轉加護病房治療，被告高醫師在電話中表示可以請值班醫師察看再說
    ，家屬子女自應通知護理人員或值班醫師緊急處置，亦非當時已下班，不在醫院
    之被告甲○○所能為力，被告之醫療過程既無過失，應無遺棄致死之犯行，無庸
    贅述，並予敘明。
六、綜上所述，被告甲○○所辯：伊已對病患為周全之照顧，並盡醫療注意之義務，
    伊並無過失，更無遺棄致死一節，應可採信，此外又查無其他任何積極之證據，
    足認被告有上述犯行，因此原審以不能證明被告犯罪而諭知無罪之判決，核無不
    合，自訴人上訴意旨，仍執前詞，指摘原判決不當，為無理由，應予駁回。
七、據上論斷，應依刑事訴訟法第三百六十八條，判決如主文。
中    華    民    國      九十三      年      九      月      二十三    日
                                  臺灣高等法院臺南分院刑事第五庭
                                      審判長法官  楊    明    章
                                            法官  沈    揚    仁
                                            法官  戴    勝    利
右正本證明與原本無異。
如不服本判決，應於判決送達後十日內向本院提出上訴狀，其未敘述理由者並應於提
出上訴狀後十日內向本院補提理由書（應附繕本)。
                                      法院書記官  李    珍    鳳
中    華    民    國      九十三      年      九      月      二十三    日
